最高法院民事判決　　　　　　　　　　　　　　　八十六年度台上字第三六一八號
　　上　訴　人　甲○○
　　訴訟代理人　莊柏林律師
　　被 上訴 人　乙○○
右當事人間請求分割共有物事件，上訴人對於中華民國八十五年十二月三十一日台灣
高等法院台南分院第二審更審判決（八十四年度上更(一)字第八三號），提起上訴，本
院判決如左：
    主  文
上訴駁回。
第三審訴訟費用由上訴人負擔。
    理  由
本件被上訴人主張：坐落台南縣學甲鎮○○段一一四號建地（下稱系爭土地）面積○
‧○六四二一九公頃，為兩造所共有，應有部分各二分之一，兩造間並未訂有不分割
之契約，該土地又無不能分割之情形，因雙方未能達成分割協議，爰求為就系爭土地
准予原物分割之判決。（按：被上訴人另請求上訴人「協同辦理分割登記」部分，經
第一審判決駁回後，未據被上訴人聲明不服。）
上訴人則以：兩造各自取得系爭土地之應有部分前，雙方之前手已分管系爭土地。故
於原物分割時，應依兩造使用之現狀為分割，以免拆除房屋影響土地之效用等語，資
為抗辯。
原審以：被上訴人主張之事實，已據提出土地登記簿謄本為證，上訴人對於雙方就系
爭土地未能達成分割之協議亦不爭執，被上訴人依民法第八百二十四條第二項規定，
訴請為原物分割之判決，即無不合。茲查系爭土地之地勢平坦，為東西向之長方形，
屬學甲鎮都市計劃區之住宅區，其東側面臨八公尺寬之計劃道路，西側有寬約二公尺
之既成巷道，其指定建築線須退讓為六公尺寬之道路。而依台灣省建築管理規則第五
條規定，該退讓之土地，得否以空地計入建築基地面積，端視分割後位於西側之建地
有無與八公尺之計劃道路銜接而定。有台灣省建築師公會鑑定報告書所附系爭土地之
現場照片、地籍圖、都市計劃土地使用分區證明書、學甲鎮核准之建築線指示（定）
申請書圖等件可稽，並經第一審及原審勘驗屬實。是考量系爭土地屬都市計劃區內住
宅區之建地，為求於分割後得以發揮最大之經濟效用，自以將之公平分配與兩造，使
其所分得之價值相當為宜。經囑託台灣省建築師公會以興建透天式住宅及集合式住宅
之價值評估結果，認應以原判決附圖（下稱附圖）所示Ａ方案（即該公會所製分割示
意圖之「附件圖一」興建三層透天住宅之第一方案及「附件圖六」興建集合住宅之第
一方案）之分割方法即將附圖Ａ方案所示(甲)部分分歸上訴人取得，(乙)部分分歸被上訴
人取得為適當。（按：原判決理由欄將(甲)(乙)部分或稱為Ａ、Ｂ地。為免與Ａ方案混淆
，以下均以(甲)(乙)部分名之）蓋依此方案為分割，兩造各分得之(甲)(乙)部分，其地形均呈
相同之細長狀，面積及價值亦屬相當。並可一任兩造之意願，於所分得土地之東、西
兩側，或建透天式住宅、或建集合式住宅以盡其建地之經濟效用，又不影響他造分得
土地之權益，自屬最為公平。上訴人雖辯稱：依此方案分割，其在系爭土地上之房屋
將被拆除對其不利，應以第一審判決之分割方法或「附件圖三」之方案為分割較能發
揮經濟效用云云，惟上訴人在系爭土地上之平房，已屬老舊，價值非高，且分割共有
物，不能純以使用現狀為分割之唯一標準，法院為顧及全體共有人之利益，所決定不
全依使用現狀為分割之方法，縱部分共有人因此受有損害，仍不得謂為不當。況依附
圖所示Ａ方案為分割，上訴人之房屋被拆除部分，亦僅兩側之覆石棉瓦廂房及面臨學
甲鎮○○路八十八巷（八公尺計劃道路）之鐵皮屋頂平房之一部分，並不影響其正房
建物之使用。至「附件圖三」（與「附件圖八」同）之分割方案，係以不拆除地上建
物為前提，其結果，(甲)(乙)部分之面積既不相等，復因(甲)(乙)地之或興建透天式住宅或集
合式住宅，而難期其價值之一致，徒增糾紛。再觀之兩造均各表示願分得該(甲)部分，
益見依此方案為分割，不符合公平原則。另第一審之分割方法，逕將系爭土地分割為
東、西二部分（即附圖所示Ｂ方案），未考慮分得西側土地面臨狹小巷道，不能建築
及東、西兩側之土地價值顯有高低之分等情，尤不相宜。故斟酌系爭土地之性質、利
用價值、經濟效用及兩造之利害關係等狀況，應以依前述附圖所示Ａ方案之方法分割
為妥當。並明「附件附圖二、四、五、七、九」等方案為兩造所不願採取，毋庸予
以審究之理由，因而廢棄第一審判決所為之分割方法，改判如附圖所示Ａ方案為分割
，經核於法洵無違誤。查依附圖所示Ａ方案之分割方法，其(甲)(乙)部分之東、西兩側已
連成一體，西側面臨狹小既成巷道部分，因此可直接銜接東側面臨八公尺寬之計劃道
路，參照前開台灣省建築管理規則之規定，即得依指定建築線退讓成六公尺寬之道路
而建築，此與第一審判決之分割方法，逕將系爭土地分成東、西二部分，從中予以切
割，致西側部分之土地，無法與東側八公尺寬之道路銜接，不得為建築，自屬不同。
又共有土地之「分管」，僅係約定共有土地為用益之暫時狀態，不能因此剝奪共有人
請求按應有部分分割之權利（參見：本院五十年台上字第二五三一號判例）。兩造間
之前手，果有就系爭土地為分管之約定，仍無於被上訴人之請求分割。原審就以上
各節雖未詳加說明，於判決之結果尚不生影響。上訴論旨以：依附圖所示Ａ方案分割
，上訴人之房屋將被拆除，且西側部分之土地亦不利於建築，應按原分管而由兩造使
用之現狀或「附件圖三」之方案分割為宜等詞，指摘原判決不當，求予廢棄，非有理
由。
據上論結，本件上訴為無理由，依民事訴訟法第四百八十一條、第四百四十九條第一
項、第七十八條，判決如主文。
中      華      民      國    八十六    年     十二     月      四      日
                              最高法院民事第七庭
                                  審判長法官  朱  錦  娟
                                        法官  蘇  茂  秋
                                        法官  蘇  達  志
                                        法官  顏  南  全
                                        法官  葉  賽  鶯
      右正本證明與原本無異
                                              書  記  官
中      華      民      國    八十六    年     十二     月      十七    日
